---
title: "mpdw prak 2"
author: "Nur Aulina"
date: "2025-09-02"
output: html_document
---

```{r}
library(lmtest)
library(orcutt) 
library(HoRM)   
```
```{r}
tahun <- 2012:2024
ipm <- c(64.18, 64.57, 65.2, 67.13, 67.85, 68.39, 69.11, 69.87, 69.87, 70.12, 70.85, 71.45, 71.99)
dt_ipm <- data.frame(tahun, ipm)

# Lihat datanya
print(dt_ipm)
```


## Membuat Model Awal 
Kita akan membuat model regresi linear sederhana untuk memprediksi `ipm` berdasarkan `tahun`. 

```{r}
# Membuat model regresi OLS (Ordinary Least Squares)
model_awal <- lm(ipm ~ tahun, data = dt_ipm)
summary(model_awal)
```
**Observasi Awal:**

**Nilai Adjusted R-squared yang dihasilkan dari model sangat tinggi yakni 0.9565** dan koefisien `tahun` **sangat signifikan (p-value \< 0.001)**.

## Diagnosis (Investigasi Sisaan)

Tahap selanjutnya yaitu memeriksa "TKP", yaitu **sisaan (residuals)** dari model.

### 3.1. Diagnosis Visual

```{r}
# Ambil sisaan dari model
sisaan_awal <- residuals(model_awal)

# Plot sisaan terhadap waktu
plot(dt_ipm$tahun, sisaan_awal, type="o", pch=20, col="red",
     main="Plot Sisaan vs Waktu", xlab="Tahun", ylab="Sisaan")
abline(h=0, lty=2) # Garis referensi di y=0
```
Plot di atas menunjukkan pola yang **tidak acak**.

### 3.2. Diagnosis Formal (Uji Durbin-Watson)

-   **H0 (Hipotesis Nol)**: Tidak ada autokorelasi. Sisaan saling bebas.

-   **H1 (Hipotesis Alternatif)**: Ada autokorelasi.

```{r}
dwtest(model_awal)
```

**Hasil:**

-   P-value yang dihasilkan **sangat kecil yaitu 0.0003922** di bawah tingkat signifikansi 0.05.

-   Kesimpulan: **Tolak H0**. Model **terdeteksi autokorelasi**.

## Penanganan Model

### Metode 1: Cochrane-Orcutt

```{r}
model_co <- cochrane.orcutt(model_awal)
summary(model_co)

# rho paling optimum
rho <- model_co$rho
cat("Rho optimum:", rho)
```


```{r}
ipm.trans <- dt_ipm$ipm[-1] - dt_ipm$ipm[-13]*rho

tahun.trans <- dt_ipm$tahun[-1] - dt_ipm$tahun[-13]*rho
model_co_manual <- lm(ipm.trans~tahun.trans)

b0_co_manual <- coef(model_co_manual)[1]/(1-rho)
b1_co_manual <- coef(model_co_manual)[2]
cat("Koefisien manual Cochrane-Orcutt:\n")
cat("b0:", b0_co_manual, "\n")
cat("b1:", b1_co_manual, "\n")
```

### Metode 2: Hildreth-Lu

```{r}
#Penanganan Autokorelasi Hildreth lu
# Hildreth-Lu
hildreth.lu.func<- function(r, model){
  x <- model.matrix(model)[,-1]
  y <- model.response(model.frame(model))
  n <- length(y)
  t <- 2:n
  y <- y[t]-r*y[t-1]
  x <- x[t]-r*x[t-1]
  
  return(lm(y~x))
}

#Pencariab rho yang meminimumkan SSE
r <- c(seq(0.1,0.9, by= 0.1))
tab <- data.frame("rho" = r, "SSE" = sapply(r, function(i){deviance(hildreth.lu.func(i, model_awal))}))
round(tab, 4)
```
Pertama-tama akan dicari di mana kira-kira ρ yang menghasilkan SSE minimum. Pada hasil di atas terlihat ρminimum ketika 0.7. Namun, hasil tersebut masih kurang teliti sehingga akan dicari kembali ρ yang lebih optimum dengan ketelitian yang lebih. Jika sebelumnya jarak antar ρ
 yang dicari adalah 0.1, kali ini jarak antar ρ adalah 0.001 dan dilakukan pada selang 0.5 sampai dengan 0.9.

```{r}
#Rho optimal di sekitar 0.4
rOpt <- seq(0.5,0.9, by= 0.001)
tabOpt <- data.frame("rho" = rOpt, "SSE" = sapply(rOpt, function(i){deviance(hildreth.lu.func(i, model_awal))}))
head(tabOpt[order(tabOpt$SSE),])
```

```{r}
#Grafik SSE optimum
par(mfrow = c(1,1))
plot(tab$SSE ~ tab$rho , type = "l", xlab = "Rho", ylab = "SSE")
abline(v = tabOpt[tabOpt$SSE==min(tabOpt$SSE),"rho"], lty = 2, col="red",lwd=2)
text(x=0.341, y=0.2397500, labels = "rho=0.341", cex = 0.8)
```

```{r}
model_hl <- hildreth.lu(dt_ipm$ipm, dt_ipm$tahun, rho = 0.672)
summary(model_hl)
```

```{r}
#Transformasi Balik
cat("y = ", coef(model_hl)[1]/(1-0.341), "+", coef(modelHL)[2],"x", sep = "")
```
```{r}
#Deteksi autokorelasi
dwtest(modelHL)
```
**Hasil Penanganan (H-L):**

-   Plot yang dihasilkan secara visual menunjukkan nilai ρ yang nilai memiliki SSE terendah.

-   Hasil summary memberikan model akhir yang juga sudah "sehat", dengan statistik D-W yang sudah membaik.

## Tahap 5: Evaluasi Akhir

```{r}
# Menghitung SSE untuk setiap model secara manual
sse_awal <- sum(residuals(model_awal)^2)
sse_co <- sum(residuals(model_co)^2)
sse_hl <- sum(residuals(model_hl)^2)

# Membuat tabel perbandingan
data.frame(
  Metode = c("Model Awal (Sakit)", "Cochrane-Orcutt (Sehat)", "Hildreth-Lu (Sehat)"),
  SSE = c(sse_awal, sse_co, sse_hl),
  DW_Statistic = c(dwtest(model_awal)$statistic, model_co$DW[3], dwtest(model_hl)$statistic)
)

```
**Kesimpulan Investigasi:**

-   Baik metode Cochrane-Orcutt maupun Hildreth-Lu berhasil menurunkan SSE model, artinya model yang baru lebih akurat.

-   Keduanya juga berhasil menghilangkan autokorelasi, yang ditunjukkan oleh statistik D-W yang mendekati 2.

-   Model akhir yang seharusnya kita gunakan adalah salah satu dari model yang telah ditangani, karena estimasi koefisien dan uji signifikansinya sekarang jauh lebih dapat dipercaya.


